【裁判字號】    97,重訴,34
【裁判日期】    980630
【裁判案由】    清償借款
【裁判全文】
臺灣高雄地方法院民事判決              97年度重訴字第34號
原      告  大眾商業銀行股份有限公司
                        地下1.
法定代理人  丁○○
                        地下1.
訴訟代理人  乙○○
訴訟代理人  甲○○
被      告  丙○○
訴訟代理人  孫志鴻律師
被      告  戊○○
被      告  庚○○
被      告  辛○○
被      告  癸○○
                        號3樓.
被      告  壬○○
                        4樓
兼前列四人
訴訟代理人  辛○○
前列五人共
同複代理人  汪玉蓮律師
複代理人    子○○
當事人間清償借款事件，本院於民國98年6 月18日言詞辯論終結
，判決如下：
      主  文
被告應連帶給付原告新台幣柒佰伍拾萬零陸佰伍拾伍元及自民國
九十四年九月二十三日起至清償日止，按年息百分之八點三五計
算之利息，暨自九十四年九月二十三日起至清償日止日，按年息
百分之一點六七計算之違約金。
訴訟費用由被告連帶負擔。
      事實及理由
一、被告丙○○經合法通知，未於言詞辯論期日到場，核無民事
    訴訟法第386 條各款所列情形，爰依原告聲請，由其一造辯
    論而為判決。
二、原告主張：訴外人訊華國際股份有限公司於民國（下同）87
    年9 月24日邀被告丙○○、邊靜萍（已於91年9 月26日死亡
    ）為連帶保證人，簽立借據2 紙，向原告分別借得新台幣（
    下同）639 萬元及566 萬元（以下合稱系爭借款），借款期
    間均為20年，並均自87年9 月24日起至107 年9 月24日止，
    按年息8. 35%計算利息，且本金及利息自借款日起，以每月
    為1 期，分240 期平均攤還，如未依約攤還本息，即喪失期
    限利益，全部債務視為到期。除按原約定利率計息外，自應
    償付日起，逾期清償在6 個月以內，按原約定利率10 %，逾
    期清償在6 個月以上，超過6 個月部分，按原約定利率20%
    計付違約金。嗣訊華國際股份有限公司自90年9 月25日起即
    未依約定清償本息，經原告聲請本院民事執行處以91年度執
    字第24315 號拍賣抵押物強制執行事件，就拍定金額受償部
    分金額後，尚欠本金0000000 元及自民國94年9 月23日起至
    清償日止，按年息百分之8.35計算之利息，暨自94年9 月23
    日起至清償日止日，按年息百分之1.67計算之違約金。被告
    丙○○為系爭借款之連帶保證人，另一連帶保證人邊靜萍已
    死亡，其配偶即被告戊○○及其子女即被告庚○○、辛○○
    、癸○○、壬○○為邊靜萍之法定繼承人，並未向法院聲明
    拋棄或限定繼承，依法當然繼承邊靜萍之連帶保證債務，爰
    依連帶保證之法律關係提起本訴，並聲明：求為判決如主文
    所示。
三、被告戊○○、庚○○、辛○○、癸○○、壬○○辯稱：被告
    之被繼承人邊子萍生前擔任訊華國際有限公司之董事長，該
    公司於87年7 月31日變更組織為訊華國際股份有限公司，仍
    由邊靜萍擔任董事長，並於訊華國際有限公司於87年9 月24
    日向原告申貸639 萬元及566 萬元二筆系爭借款時，擔任連
    帶保證人。惟該公司於88年1 月15日改選董事長，由訴外人
    己○○繼任董事長，原告並於88年6 月24日，增貸訊華國際
    股份有限公司4953萬元，由當時之董事長己○○出具授信約
    定書，擔任該筆借款及系爭借款之保證人，原告同時同意由
    訊華國際股份有限公司出具債務承擔書，承擔訊華國際有限
    公司時期積欠原告之借款，此有債務承擔書可證，依最高法
    院79年度台上字第1808號判決「新董、監事為該公司保證債
    務後，舊董、監事所為保證之效力，應歸於消滅」之意旨，
    邊靜萍對於系爭借款之保債債務應已消滅。又原告於90年11
    月20日對訊華國際股份有限公司及己○○聲請發支付命令時
    ，即未對邊靜萍聲請發支付命令，足認原告確有同意以己○○之保證書取代邊靜萍之保證書責任之意，其事後反悔，顯
    不足取。又依97年1 月9 日新修正之民法第1148條第2 項之
    規定及民法繼承篇施行法第1 條之2 第1 項之規定，被告戊○○等人僅就邊靜萍之遺債負限定繼承責任，故原告依繼承
    及連帶保證之法律關係，請求被告連帶給付0000000 元及約
    定之逾期利息、違約金等，為無理由，爰答辯聲明：駁回原
    告之訴。訴訟費用由原告負擔。
四、被告丙○○未於最後言詞辯論期日到場，惟曾辯稱：被告並
    未擔任系爭借款之連帶保證人，原告提出二紙借據上之簽名
    及用印，被告均否認其為真正。原告應舉證證明簽名、印文
    為真正，並引用同案被告所引述系爭保證債務已因己○○承
    擔系爭保證債務而消滅之辯詞。
五、被告戊○○、庚○○、辛○○、癸○○、壬○○爭執與不爭
    執事項：
（一）不爭執事項：
  1.訴外人訊華國際股份有限公司，由董事長邊靜萍於87年9 月
    24日與原告簽立借據2 紙，向原告借得系爭借款，期間均為
    20年，並均自87年9 月24日起至107 年9 月24日止，利率按
    年息8.35 %計算，並以每月為1 期，分240 期平均攤還本息
    ，未依約攤還本息，全部債務視為到期，借據上之連帶保證
    人欄並簽有被告2 人之姓名及蓋用印章，有上開借據2 紙在
    卷可參。
  2.訊華國際股份有限公司於88年1 月15日改選新任董監事，並
    由新任董事長己○○就上開借款本息及違約金等一切債務，
    簽立債務承擔書，有公司變更登記事項卡、債務承擔書在卷
    可參。
  3.系爭借款經本院94年度執字第24315 號拍賣抵押物強制執行
    事件，算至94年9 月22日止受償本息及違約金共計8,203,03
    2 元，不足額部分7, 500,655元，有該案分配表在卷可參。
（二）爭執事項：
  1.被告有無擔任系爭借款之連帶保證人?
  2.原告得否依消費借貸及連帶保證之法律關係，請求被告連帶
    給付原告系爭借款之餘額? 如可，得請求之本金、利息、違
    約金額為若干?
六、法院之判斷：
（一）經查，原告主張訊華國際股份有限公司係於87年7 月31日
      經訊華國際有限公司變更組織而來，被告戊○○、庚○○
      、辛○○、癸○○、壬○○之被繼承人邊靜萍於該公司變
      更組織前後，均為董事長，並於變更組織後之87年9 月24
      日，夥同另一被告丙○○擔任訊華國際股份有限公司向原
      告借用系爭借款之連帶保證人等情，為被告戊○○、庚○○、辛○○、癸○○、壬○○所不爭執。被告丙○○雖否
      認擔任系爭借款之連帶保證人，並以前詞置辯。惟查，原
      告貸出系爭借款之前，被告丙○○曾向原告提出個人資料
      表，身分證以供徵信，該資料表上丙○○之印文，經核與
      系爭借款借據之印文相同，且被告丙○○於88年1 月15日
      至91年至1 月14日間，曾擔任訊華國際股份有限公司之監
      察人，持有股份總數35萬股，此有88年1 月6 日高雄市政
      府核發之公司變更登記事項卡、公司章程、股東名簿可稽
      ，且訊華國際股份有限公司於88年3 月15日董監事會議記
      錄出席人員亦蓋有被告丙○○之印章印文，此印文亦與系
      爭借據上之印文相同，是以本院審酌被告丙○○為公司監
      察人，對於系爭借款之借貸不可能諉為不知，且原告提出
      之上開徵信、會議紀錄等證物上之多枚「丙○○」印文均
      與系爭借據上之「丙○○」相符，足認被告丙○○所辯不
      足採信，原告主張被告丙○○、訴外人邊靜萍為系爭借款
      之連帶保證人一節堪信屬實。
（二）又查，民法繼承篇施行法並未特別規定97年1 月9 日增訂
      之民法第1148條第2 項得溯及既往，且同日新修訂之民法
      繼承篇施行法第1 條之2 第1 項之規定，以繼承開始後，
      始發生保證債務為繼承人適用該條款之要件。惟查，被告
      戊○○、庚○○、辛○○、癸○○、壬○○之被繼承人邊
      靜萍於87年9 月24日擔任系爭借款之連帶保證人後，借款
      人於90年9 月25日起，即因逾期繳付系爭借款本息，經原
      告向法院聲請核發支付命令獲准，此有支付命令1 紙在卷
      可查，而邊靜萍於91年9 月26日亡故，足認邊靜萍亡故前
      （即繼承開始前），保證債務即已發生，從而被告戊○○
      、庚○○、辛○○、癸○○、壬○○主張依上開新修正之
      民法及民法繼承篇施行細則之規定，就系爭保證債務負限
      定繼承責任，於法不合，不足採信。
（三）被告另辯稱訊華國際股份有限公司於88年1 月15日改選新
      任董事長己○○後，即由己○○於88年6 月24日出具債務
      承擔書，承擔系爭借款之債務，並由己○○簽署授信約定
      書，擔任系爭借款之新任連帶保證人，則舊任董事長邊靜
      萍之連帶保證人責任已因原告同意變更保證人而消滅云云
      。惟查：
   1、邊靜萍與被告丙○○於87年9 月23日所簽署授信約定書第
      1 條均約定，本約定書所稱一切債務係指立約人對於貴行
      （原告）現在（包括過去所負現在尚未清償）及將來所負
      之票據、借款、墊款、保證、信用卡消費款等債務以及其
      他一切債務，並包括其利息、遲延利息、違約金、損害賠
      償、實行抵押權費用以及有關履行上開債務所需之一切費
      用及其他有關費用等語，足見二人均係未定保證期限，就
      連續發生之債負連帶保證責任，依民法第754 條「就連續
      發生之債務為保證而未定有期間者，保證人得隨時通知債
      權人終止保證契約。前項情形，保證人對於通知到達債權
      人後所發生主債務人之債務，不負保證責任。」之規定，
      被告丙○○及被告戊○○等人之被繼承人邊靜萍均得通知
      債權人終止保證契約，然原告否認被告丙○○與邊靜萍曾
      通知原告終止保證契約，且被告亦未能舉證證明新任董事
      長己○○於88年6 月30日簽訂保證書後，丙○○、邊靜萍
      均有通知原告終止保證責任之事實，足認被告丙○○及被
      告戊○○之被繼承人邊靜萍之保證責任未經終止，仍有效
      存在。
   2、被告戊○○等人雖舉最高法院79年度台上字第1808號之判
      決意旨為證，辯稱原告已與新任董事長己○○訂立保證書
      ，而邊靜萍係因董事長身分而擔任公司之連帶保證人，從
      而新任董事為公司保證債務後，舊董事所為之保證效力應
      歸於消滅云云。惟上開見解不惟與民法第754 條之規定不
      符，且參酌最高法院88年度上字第56號判決、93年台上字
      第2530號、90年台上字第1472號等判決意旨，均認為舊任
      董事之保證債務，除非於保證之初約定董事職務卸任後，
      債權人另行追加保證人時即終止保證責任，或有其他消滅
      保證債務之事由，否則舊任董事應通知債權人終止保證責
      任後，始生終止之效力。是以被告上開辯稱不足採信。
（四）按稱消費借貸者，謂當事人約定，一方移轉金錢或其他代
      替物之所有權於他方，而他方以種類、品質、數量相同之
      物返還之契約；又借用人應於約定期限內，返還與借用物
      種類、品質、數量相同之物；另遲延之債務，以支付金錢
      為標的者，債權人得請求依法定利率計算之遲延利息，但
      約定利率較高者，仍從其約定利率，民法第474 條第1 項
      、第478 條、第233 條第1 項分別定有明文。又稱保證者
      ，謂當事人約定，一方於他方之債務人不履行債務時，由
      其代負履行責任之契約，民法第739 條亦定有明文。被告
      丙○○為系爭借款之連帶保證人，依上開規定應負連帶保
      證責任。又邊靜萍為系爭借款之連帶保證人，依97年1 月
      9 日修正前民法第1148條「繼承人自繼承開始時，除本法
      另有規定外，承受被繼承人財產上之一切權利、義務，但
      權利、義務專屬於被繼承人本身者，不在此限」及第1153
      條「繼承人對於被繼承人之債務，負連帶責任」之規定，
      被告戊○○、庚○○、辛○○、癸○○、壬○○為邊靜萍
      之繼承人，自應繼承連帶保證債務。從而原告依連帶保證
      及繼承之法律關係，請求被告連帶給付如主文所示之本金
      及利息，即屬正當，應予准許。
五、據上論結，本件原告之訴為有理由，依民事訴訟法第 385條
    第1項前段、第85條第2項，判決如主文。
中    華     民      國   98   年    6  月     30     日
                  民事鳳山分庭法  官  吳文婷
正本係照原本作成。
如不服本判決，應於送達後20日內，向本院提出上訴狀並表明上
訴理由，如於本判決宣示後送達前提起上訴者，應於判決送達後
10日內補提上訴理由書（須附繕本）。
中    華    民    國    98    年    7     月    3     日
                                書記官  林仕興


司法院資訊處製作；財團法人民間司法改革基金會備份。
